
Librerias y funciones
```{r}
source("../../utilerias/funciones.R")
```

# Analisis
* Vector de medias muestraless
* Matriz de varianzas y covarianzas
* Graficos
* Descomposicion Espectral
* Descomposicion de valores singulares

# Carga de la informacion
```{r}
datos <- iris
head(datos)
```

# Formato en tipo de datos
# Escalas
* Se tiene que identificar si son indicadores o porcentajes
* Si mantienen el mismo sistema metrico y unicamente medir¨
```{r}
tipo <- sapply(datos, class)
continuas <-  which(tipo == "numeric") # continuas
enteras <- which(tipo == "integer") # enteras
numericas <- names(c(continuas,enteras))

# Variables Categoricas
nominales <- which( tipo == "factor") # categoricas
ordinales <- which( sapply(datos, is.ordered) )  # ordinales
fecha <- which(tipo == "Date") # Fecha
categoricas <- names(c(nominales, ordinales, fecha))
```

# Descriptivos
```{r Descriptivas}
summary(datos) # Estoadisticos descriptivos

# Matriz de varianzas y covarianzas
S <- cov(datos[, continuas])

# Valores y vectores propios de S
Propios <- eigen(S)
Propios$vectors  %*% diag(Propios$values) %*% t(Propios$vectors)

# Variables constantes(varianza cero)
varCero <- names( which( diag( var(datos[, numericas]) == 0) ) )

datosCentrados <- scale(datos[, numericas], scale = FALSE)
```

# Graficos
```{r}
multi.hist(datos[, numericas]) # Histogramas
pairs(datos[, numericas]) # Dispersiones

# Grafico de Caja y Bigotes
par(bty = "n")
boxplot(datos[, numericas], main="Grafico de caja y bigotes",  
        las = 2, cex=0.4, cex.main=1, cex.axis = 0.7, col = "sky blue", border= "black");grid()
```

```{r}
datos.svd <- svd(datos[, continuas]) # Descomposicion de valores singulares
```

```{r}

```


# Categoricas
```{r}
summary(datos[, categoricas])
```

