
Librerias y funciones
```{r}
source("../../utilerias/funciones.R")
```

# Analisis
* Calculo de la correlacion de Pearson
* Prueba de Hipotesis
* Graficos
* Multicolinealidad(Falta)
* Descomposicion Espectral(Falta)
* Correlacion Parcial(Falta)
* Datos Atipicos

# Carga de la informacion
```{r}
datos <- swiss
head(datos)
```

# Formato en tipo de datos
# Escalas
* Se tiene que identificar si son indicadores o porcentajes
* Si mantienen el mismo sistema metrico y unicamente medir¨
```{r}
tipo <- sapply(datos, class)
continuas <-  which(tipo == "numeric") # continuas
enteras <- which(tipo == "integer") # enteras
numericas <- names(c(continuas,enteras))

# Variables Categoricas
nominales <- which( tipo == "factor") # categoricas
ordinales <- which( sapply(datos, is.ordered) )  # ordinales
fecha <- which(tipo == "Date") # Fecha
categoricas <- names(c(nominales, ordinales, fecha))
```

# Estructura de correlaciones
```{r}
# Columnas altamente correlacionadas
corrAlta <- altCorr(datos[, numericas], 0.85)

# Pruebas de hipotesis para la correlaciones

# Clusterizacion mediante la correlacion
dd <- as.dist((1 - cor(datos[, numericas]))/2)
round(1000 * dd) # (prints more nicely)
plot(hclust(dd), family="Ubuntu Condensed") # Dendograma
```

# Elipse y correlaciones
```{r}
require(shiny)

# Define UI for application that draws a histogram
ui <- fluidPage(

    # Application title
    titlePanel("Correlaciones"),

    # Sidebar with a slider input for number of bins 
    sidebarLayout(
        sidebarPanel(
          selectInput('varx', 'Variables x', 
                      sort(colnames(datos[, numericas]), decreasing = F), selectize=FALSE),
          selectInput('vary', 'Variable y', 
                      sort(colnames(datos[, numericas]), decreasing = T), selectize=FALSE)
        ),

        # Show a plot of the generated distribution
        mainPanel(
           plotOutput("dispersion"),
           verbatimTextOutput("cortest")
        )
    )
)

# Define server logic required to draw a histogram
server <- function(input, output, session) {
  session$onSessionEnded(function() {
      stopApp(); print("Proceso terminado.")
    })
  
  output$dispersion <- renderPlot({
    columnas <- c(input$varx, input$vary)
    
    plot(datos[, columnas], 
           main = "Dispersion",
           xlab = columnas[1], ylab = columnas[2],
           family="Ubuntu Condensed",
           bty = "n",  cex.main=1, cex=0.5);grid()
    car::ellipse( colMeans(datos[, columnas]), 
             shape=cov(datos[, columnas]), 
             radius=1.2, col="skyblue", lty=2, add=TRUE)
    })
  output$cortest <- renderPrint({
    cor.test(datos[,input$varx], datos[,input$vary])
    })
  }

# Analogo a un metodo main ----
runGadget(ui, server, viewer = dialogViewer(dialogName = "Ajustador",width = 800 , height = 700  ) )
```

# Categoricas
```{r}
summary(datos[, categoricas])
```

